臺灣板橋地方法院刑事判決　　　　　　　99年度訴字第1526號
公　訴　人　臺灣板橋地方法院檢察署檢察官
被　　　告　江嘉玲
上列被告因違反毒品危害防制條例案件，經檢察官提起公訴（99
年度毒偵字第2844號），本院判決如下：
    主    文
江嘉玲施用第一級毒品，處有期徒刑壹年。
    事    實
一、江嘉玲前於民國95年間因施用第一、二級毒品案件，經觀察
    勒戒後認無繼續施用毒品之傾向，而於98年9 月29日獲釋出
    所，並經臺灣板橋地方法院檢察署檢察官以98年度毒偵字第
    6138號、98年度毒偵緝字第468 號為不起訴處分確定。詎仍
    不思戒除毒癮，猶於上開觀察勒戒執行完畢釋放後5 年內之
    99年2 月9 日17時30分為警採尿回溯26小時內之某時許，在
    不詳地點，以不詳方式，施用第一級毒品海洛因1 次。嗣因
    其屬毒品列管人口，乃於99年2 月9 日16時許經警通知後前
    往臺北縣政府警察局（嗣改制為新北市政府警察局）新莊分
    局文化派出所接受採尿，經警將其尿液送請檢驗後，確認其
    尿液呈嗎啡陽性反應，因而查悉上情。
二、案經臺北縣政府警察局（嗣改制為新北市政府警察局）新莊
    分局報請臺灣板橋地方法院檢察署檢察官偵查後起訴。
    理    由
一、訊據被告江嘉玲矢口否認有何施用第一級毒品犯行，並略辯
    稱：伊配合去報到，沒想到事情變這樣，伊只是晚一點過去
    配合處理，員警就問伊有沒有前科，伊覺得員警是因為這樣
    所以懷恨在心，伊是被員警蓄意陷害，另伊配合採尿前，有
    提醒員警若沒有證明文件強行採尿送驗，恐怕涉及法律關於
    人權的規定，但員警並不採信，還強調一切依法定程序處理
    云云。從而，本案首要爭點，厥為員警對被告所為採尿程序
    是否合法，其所採尿液得否作為證據，經查：
  (一)按刑事訴訟法第158 條之4 規定：「除法律另有規定外，實
    施刑事訴訟程序之公務員因違背法定程序取得之證據，其有
    無證據能力之認定，應審酌人權保障及公共利益之均衡維護
    」。對於違法搜索所取得之證據，為兼顧程序正義及發現實
    體真實，應由法院於個案審理中，就個人基本人權之保障及
    社會安全之維護，依比例原則及法益權衡原則，予以客觀之
    判斷，亦即應就：(一)違背法定程序之程度；(二)違背法定程序
    時之主觀意圖（即實施搜索扣押之公務員是否明知違法並故
    意為之）；(三)違背法定程序時之狀況（即程序之違反是否有
    緊急或不得已之情形）；(四)侵害犯罪嫌疑人或被告權益之種
    類及輕重；(五)犯罪所生之危險或實害；(六)禁止使用證據對於
    預防將來違法取得證據之效果；(七)偵審人員如依法定程序，
    有無發現該證據之必然性；(八)證據取得之違法對被告訴訟上
    防禦不利益之程度等情狀予以審酌，以決定應否賦予證據能
    力（最高法院93年度臺上字第664 號判例、刑事訴訟法第15
    8 條之4 立法理由第3 段參照）。同理，如採尿程序有所違
    法，亦應權衡上開各節以為認定，而非遽認所採尿液不得作
    為證據。
  (二)查被告前於95年間因施用第一、二級毒品案件，經觀察勒戒
    後認無繼續施用毒品之傾向，而於98年9 月29日獲釋出所，
    並經臺灣板橋地方法院檢察署檢察官以98年度毒偵字第6138
    號、98年度毒偵緝字第468 號為不起訴處分確定，有不起訴
    處分書在卷可查（本院卷第77、78頁），次經本院依被告之
    聲請向新莊分局查詢被告是否屬於毒品列管人口後，該分局
    亦於100 年1 月25日以新北警新刑字第1000003630號函檢附
    列管人口基本資料查詢表（本院卷第58、59頁），確認被告
    自98年9 月29日起至100 年9 月29日期間確屬毒品列管人口
    無訛，從而被告依據毒品危害防制條例第25條及採驗尿液實
    施辦法第8 、11條等規定，本應於開始列管後前2 個月內每
    2 週採驗1 次，第3 至5 個月每月採驗1 次，第6 個月以後
    每2 月採驗1 次；如經合法通知而無正當理由不到場，或到
    場而拒絕採驗者，警察機關得報請檢察官許可強制採驗。換
    言之，員警通知被告到所接受採尿，實乃依法行政，而非挾
    怨報復。
  (三)次依證人即本案負責通知被告到所採尿之員警簡朝熙於本院
    審理時具結證稱：伊只幫被告採過1 次尿，就是99年2 月9
    日這次，從被告出所後，伊有跟被告聯絡，但都聯絡不到，
    所以當天是第1 次採尿等語（本院卷第70頁），而被告亦不
    否認其當天係98年9 月29日出所後第1 次接受採尿，堪認其
    自98年9 月29日因無繼續施用毒品傾向而獲釋出所後，即未
    曾依據前揭規定定期接受採尿檢驗。從而，員警縱未先以通
    知書之形式通知被告於指定時間到所採尿，而係於與被告取
    得聯繫後，即逕行通知其到所採尿，亦應係為完成採尿手續
    所為不得已之便宜措施，尚難以此逕謂其主觀上有何故意違
    反法定程序之意思。至被告雖另辯稱：伊只是晚一點過去配
    合處理，員警就問伊有沒有前科，伊覺得員警是因為這樣所
    以懷恨在心，伊是被員警蓄意陷害云云，但其於本院準備程
    序期日先稱：伊跟員警沒有仇，他為何要陷害伊云云（本院
    卷第16頁），嗣於本院審理時復稱：伊採尿前不認識簡朝熙
    警員等語（本院卷第72頁反面），亦即其與簡朝熙警員素不
    相識，亦無任何嫌隙結怨，自難單憑其空言懷疑，遽認簡朝
    熙警員有何蓄意陷害之事實，故其此項所辯，自難遽採。
  (四)查證人簡朝熙於本院審理時係具結證稱：被告當天來時已經
    是下班時間，所以有請女警帶被告到廁所排尿，再讓她自己
    封緘蓋印等語（本院卷第70頁反面、第72頁），核與被告於
    本院審理時自承當日係由女警陪同其採尿等語（本院卷第72
    頁）相符，亦即員警於被告到所後，確實有依採驗尿液實施
    辦法第5 條之規定，安排女警陪同其進行排尿程序，此外，
    復無證據證明員警當日有以強暴、脅迫或其他不法方式逼使
    被告接受採尿，堪認員警在執行採尿程序之過程尚無違誤。
  (五)綜上所述，本案承辦員警通知被告到所接受採尿，於法尚屬
    有據，且其於被告到所後，確亦已注意被告之性別而安排女
    警陪同採尿，並依採驗尿液實施辦法完成採集、封緘及送驗
    等程序，過程尚稱平和，而無任何以強暴、脅迫或其他不法
    方式逼使被告接受採尿之情形，縱認其並未先以通知書之形
    式通知被告於指定時間到所採尿，亦應係為完成採尿手續所
    為不得已之便宜措施，再參以吸食毒品非但戕害被告個人身
    心健康，亦有害於社會治安及秩序，此由政府每年持續向毒
    品宣戰，投入大量人力、財力，並從緝毒、拒毒、戒毒等3
    方面全面反毒即可見一斑，經權衡被告人身自由受害程度、
    前述公共利益之保障、員警違背法定程序之程度、當時之客
    觀時空環境與主觀之違法意圖以及證據取得之違法對被告訴
    訟上防禦不利益之程度等一切情狀後，認為員警並未先以通
    知書之形式通知被告於指定時間到所採尿所為雖有可議，但
    其後被告自行所採尿液仍應得以作為本案證據。
二、被告雖又辯稱：伊從來沒有用過海洛因，為何伊尿液中回有
    毒品反應，請將送驗尿液調出來，看看是不是伊的尿液，或
    是被人注射什麼東西進去云云，然查被告係於99年2 月9 日
    17時30分自行採集尿液後封緘捺印乙節，業據其於警詢及本
    院準備程序期日自陳明確（偵字卷第2 頁反面、本院卷第32
    頁），並經本院調取尿瓶確認採尿時間無訛（本院卷第71頁
    反面），堪認屬實。其次，前揭所採尿液經送請臺灣檢驗科
    技股份有限公司檢驗後，確呈嗎啡陽性反應（嗎啡數值為31
    6 ，可待因未檢出），有該公司99年3 月4 日濫用藥物檢驗
    報告（檢體編號：DＺ00000000000 號）在卷可稽（偵字卷第
    6 頁），另該尿液經本院先後送請法務部調查局比對與被告
    於本院99年9 月6 日準備程序期日所採尿液（參本院卷第31
    頁反面）之DNA 型別是否相同（用以確認送驗尿液是否為被
    告之尿液），再確認該尿液中有無他人之DNA 型別存在（用
    以確認送驗尿液是否因被摻入他人含有嗎啡成分之尿液致呈
    嗎啡陽性反應），及確認該尿液中有無被摻入毒物（用以確
    認送驗尿液是否因被直接摻入毒物致呈嗎啡陽性反應）後，
    該局DNA 鑑識實驗室則於99年10月14日函覆本院稱：編號00
    0000-0尿液與被告在本院法警室所採尿液DNA 序列相同，編
    號000000-0尿液之DNAHVI區段序列與被告在本院法警室所採
    尿液DNA 序列相同等語，有鑑定書1 份在卷可稽（本院卷第
    35頁），嗣該局先於99年12月20日以調科肆字第0990057514
    0 號函覆本院稱：被告在警局所採2 瓶尿液中未驗得他人之
    DNA 等語（本院卷第50頁），復於99年12月30日函覆本院稱
    ：送驗尿液驗得之嗎啡陽性反應，應係人體施用鴉片類毒品
    後之代謝物，非外摻毒品所致，有鑑定書1 份附卷可查（本
    院卷第51頁），堪認前揭驗得嗎啡陽性反應之尿液，確係被
    告本人所排放，且無遭人摻入含毒尿液或直接注入毒物等情
    屬實。另按海洛因經注射或吸入人體後，約80％於24小時內
    自尿中排出，一般而言，尿液中能否驗出嗎啡陽性反應與其
    投與量、投與途徑、採尿時間、個人體質及檢測方法之靈敏
    度有關，國外曾有文獻報導注射6 毫克之海洛因鹽酸鹽，其
    代謝物嗎啡之平均可檢出時限約為26小時，業經行政院衛生
    署藥物食品檢驗局於81年9 月8 日以藥檢壹字第8114885 號
    函述綦詳。本案被告既係於99年2 月9 日17時30分許為警採
    集尿液，參酌前揭說明，堪認被告至少應有於該採尿時點回
    溯26小時內之某時許施用第一級毒品海洛因1 次之行為無訛
    ，是被告略辯稱：伊並未施用海洛因，伊懷疑送驗尿液不是
    伊的尿液，或是有被人注射什麼東西進去云云，顯係事後推
    諉卸責之詞，不足採信。另按觀察、勒戒或強制戒治執行完
    畢釋放後，5 年內再犯施用第一、二級毒品之罪者，檢察官
    應依法追訴，毒品危害防制條例第23條第2 項定有明文。本
    案被告係於98年9 月29日觀察勒戒執行完畢獲釋出所乙節，
    有臺灣板橋地方法院檢察署檢察官98年度毒偵字第6138號、
    98年度毒偵緝字第468 號不起訴處分書及臺灣高等法院被告
    前案紀錄表附卷足參，其於前述觀察勒戒執行完畢釋放後5
    年內之99年2 月9 日17時30分為警採尿回溯26小時內之某時
    許，再犯本案施用第一級毒品罪，當已符合「5 年內再犯」
    之程序要件，從而，檢察官對其提起公訴，應屬合法。綜上
    ，本案事證明確，被告犯行堪以認定。
三、核被告所為，係犯毒品危害防制條例第10條第1 項之施用第
    一級毒品罪。其因施用而持有第一級毒品海洛因之低度行為
    ，為施用之高度行為所吸收，不另論罪。爰審酌被告之素行
    ，智識程度，生活狀況，其施用毒品非但戕害自己身心，亦
    有害社會治安秩序，及犯後態度等一切情狀，量處如主文所
    示之刑。至公訴檢察官雖於本院審理時求處有期徒刑1 年2
    月，惟查被告除曾觀察勒戒1 次外，即無其他犯罪科刑及執
    行紀錄，且其本案所犯施用第一級毒品罪乃於單一時空所為
    ，而非賡續一段期間持續犯罪，所生危害程度當亦有別，尚
    難僅因其否認犯罪，即謂必應嚴懲不貸，故其前揭求刑，尚
    屬過重，附此說明。
據上論斷，依刑事訴訟法第299 條第1 項前段，毒品危害防制條
例第10條第1 項，判決如主文。
本案經檢察官簡志祥到庭執行職務
中    華    民    國   100    年    3     月    15    日
                  刑事第十二庭  審判長法  官  王士珮
                                      法  官  張誌洋
                                      法  官  楊明佳
以上正本證明與原本無異。
如不服本判決應於收受送達後10日向本院提出上訴書狀，並應敘
述具體理由；其未敘述上訴理由者，應於上訴期間屆滿後20日內
向本院補提理由書（均須按他造當事人之人數附繕本）「切勿逕
送上級法院」。
                                      書記官  林金良
中    華    民    國   100    年    3     月    15    日